---
title: "Indicadores de pobreza com a PNAD Contínua."
author: "Vitor Hugo Miro (UFC)"
date: "30/04/2021"
output: 
    ioslides_presentation:
        widescreen: true
        smaller: true
---

```{r setup, include=FALSE}
knitr::opts_chunk$set(message = FALSE, warning = FALSE)
```

## A PNAD Contínua

A Pesquisa Nacional por Amostra de Domicílios Contínua (PNADC) foi implantada em caráter definitivo a partir de janeiro de 2012, e a partir de 2016 passou a substituir a PNAD no levantamento das principais informações socioeconômicas no Brasil.

Sobre a PNDC: [Página da PNAD Contínua no IBGE](https://www.ibge.gov.br/estatisticas/sociais/rendimento-despesa-e-consumo/9171-pesquisa-nacional-por-amostra-de-domicilios-continua-mensal.html?=&t=o-que-e).


## R e R Studio

- Sobre o R <https://www.r-project.org/>

    - [Instalação](https://cran-r.c3sl.ufpr.br/)
    
    
- Sobre o RStudio <https://www.rstudio.com/products/rstudio/>

    - [Instalação](https://www.rstudio.com/products/rstudio/download/)
    
    - O **RStudio** é um m Ambiente de Desenvolvimento Integrado em R 
    (IDE - integrated development environment) para uso do R. 


## Preparar ambiente

Alguns comandos úteis antes de iniciar um projeto de análise de dados no R.

```{r, echo = TRUE}

# limpar "área de trabalho" do R (memória R)
rm(list = ls())

# Definir um diretório de trabalho.
setwd("C:/Users/vitor/Desktop/aula_r_pnadc")

options(scipen = 999) # para evitar notação científica.

```


## Pacotes (Libraries)

Para a nossa análise vamos utilizar os seguintes pacotes:

- [PNADcIBGE](https://cran.r-project.org/web/packages/PNADcIBGE/index.html)
    - O pacote **PNADcIBGE** foi desenvolvido para facilitar o download, 
    importação e análise dos dados amostrais da PNAD Contínua do IBGE.

- [survey](http://cran.fhcrc.org/web/packages/survey/index.html)
    - O pacote **survey** permite analisar dados sob amostragem complexa.

- [convey](https://cran.r-project.org/web/packages/convey/index.html)

    - O **convey** é um pacote livre, de código aberto, para uso em ambiente R 
    que oferece funções para o cálculo de indicadores de pobreza, desigualdade 
    e bem-estar.
    

## Carregar pacotes

```{r, echo = TRUE}

library(PNADcIBGE)

library(survey)

```


## Escolher variáveis

Ao invés de carregar todos os dados da PNADC, podemos definir um vetor de variáveis
de interesse.

```{r, echo = TRUE}

# Definir variáveis utilizadas na análise
variaveis <- c('Ano', 'UF', 'Estrato', 'UPA', 'V1008', 'V1014', 'V1032', 
               'V1022', 'V2001', 'V2005', 'V2007', 'V2009', 
               'VD4001', 'VD4002', 'VD4016', 'VD4017', 
               'VD4019', 'VD4020', 'VD4022', 'VD4048', 'VD5008')

```



## Pacote ‘PNADcIBGE’ e função 'get_pnadc'

O Pacote PNADcIBGE foi desenvolvido para faciliar o download, importação e análise dos dados da PNADC. Ele permite baixar, rotular, deflacionar e criar objeto de desenho amostral (survey design) para os microdados da PNADC.

A função `get_pnadc` faz o trabalho de download, leitura, rotulação e criação do objeto do plano amostral da pesquisa. Esta função pode ser usada para microdados trimestrais e anuais.
A função também incorpora argumentos para deflacionar valores monetários e salvar os arquivos da PNADC. 


## get_pnadc

```{r, echo = TRUE}

# Carrega dados da PNADC 
pnadc <- get_pnadc(year = 2019,
                   vars = variaveis,
                   interview = 1,
                   design = TRUE,
                   labels = TRUE,
                   deflator = TRUE,
                   defyear = 2019)

```

## Detalhes da base

A função `str` permite verificar a estrutura de qualquer objeto no R.

```{r, echo = TRUE}

str(pnadc)

```


## Detalhes da base

A função `class` permite checar o tipo de objeto no R.

```{r, echo = TRUE}

class(pnadc)

```

## Estatísticas básicas com o 'survey'

Vamos ver aplicações de funções estatísticas do pacote `survey`.

- Totais: `svytotal`

- Médias (e proporções): `svymean`

- Razões:`svyratio`


Também podem ser utilizadas funções para estimação de:

- variância (`svyvar`)

- intervalos de confiança (`confint`)

- quantis (`svyquantile`)

- modelos de regressão (`svyglm`)

- [Entre outros](http://faculty.washington.edu/tlumley/old-survey/index.html).


## Estatísticas básicas com o 'survey'

Totais (`svytotal`)

```{r, echo = TRUE}

# Totais - svytotal
popuf <- svytotal(~UF, pnadc, na.rm = TRUE)
popuf

```

## Estatísticas básicas com o 'survey'

Médias (`svymean`)

```{r, echo = TRUE}

rdpc <- svymean(~VD5008, pnadc, na.rm = TRUE)
rdpc

```

## Estatísticas básicas com o 'survey'

Proporções - variáveis categóricas (`svymean`)

```{r, echo = TRUE}

psexo <- svymean(~V2007, pnadc, na.rm = TRUE)
psexo

```


## Estatísticas básicas com o 'survey'

Razões entre duas variáveis (`svyratio`)

```{r, echo = TRUE}

txdesocup <- svyratio(~VD4002 == "Pessoas desocupadas",
                      ~VD4001 == "Pessoas na força de trabalho", 
                      pnadc, 
                      na.rm = TRUE)
txdesocup


```

## Estimação condicionada (subset)

```{r, echo = TRUE}

rdpc_ce <- svymean(~VD5008, subset(pnadc, UF == "Ceará"), na.rm = TRUE)
rdpc_ce

```

## Estimação condicionada (subset)

```{r, echo = TRUE}
rdpc_ce_rural <- svymean(~VD5008, 
                         subset(pnadc, UF == "Ceará" & V1022 =="Rural"), 
                         na.rm = TRUE)
rdpc_ce_rural
```


## O Pacote Convey

O Pacote `convey` permite estimar diversos indicadores de pobreza e desigualdade de renda para dados provenientes de pesquisas com planos amostrais complexos.

Este pacote segue uma sintaxe bem próxima à sintaxe do `survey`, sendo possível utilizar funções do `survey` em objetos do `convey`.

Para a utilização do pacote `convey` é necessário utilizar a função `convey_prep`,
que transforma o objeto do plano amostral do `survey` no objeto que o `convey`.

- [Mais sobre o uso do convey](https://guilhermejacob.github.io/context/).

## Carregando o pacote Convey e preparando os dados

```{r, echo = TRUE}
library(convey)

pnadc <- convey_prep(pnadc)
class(pnadc)
```


## Indicadores de pobreza com o 'convey'

```{r, echo = TRUE}
fgt0 <- svyfgt(~VD5008, pnadc, g=0, abs_thresh = 436, na.rm = TRUE)
fgt0

fgt1 <- svyfgt(~VD5008, pnadc, g=1, abs_thresh = 436, na.rm = TRUE)
fgt1

fgt2 <- svyfgt(~VD5008, pnadc, g=2, abs_thresh = 436, na.rm = TRUE)
fgt2
```


## Indicadores de desigualdade com o 'convey'

```{r, echo = TRUE}
gini <- svygini(~VD5008, pnadc, na.rm = TRUE)
gini

gini_ce <- svygini(~VD5008, subset(pnadc, UF == "Ceará"), na.rm = TRUE)
gini_ce

```

